最高法院刑事判決　　　　　　　　　　　　　　　九十一年度台上字第二五三○號
　　上訴人　台灣高等法院台南分院檢察署檢察官
　　被　告　乙 ○ ○
　　　　　　甲○○○
　　　　　　丙 ○ ○
右上訴人因被告等偽造有價證券案件，不服台灣高等法院台南分院中華民國八十八年
十二月六日第二審更審判決（八十八年度上更(一)字第一三九號，起訴案號：台灣台南
地方法院檢察署八十四年度偵字第一一九二○號），提起上訴，本院判決如左：
    主  文
原判決撤銷，發回台灣高等法院台南分院。
    理  由
本件原判決認定：被告乙○○係台南縣仁德鄉星王興業股份有限公司（下稱星王公司
）負責人，被告甲○○○為其母並負責公司之財務管理，被告丙○○則係該公司之會
計，民國八十三年十月間，被告等均明知星王公司經營不善，資金週轉困難，竟共同
基於意圖為自己不法所有之概括犯意，先於八十三年十月九日，由乙○○簽發如原判
決附表編號一之支票一紙，交予甲○○○轉交予丙○○調現，丙○○持以向黃盧淑子
調借同額之現金，黃盧淑子信以為真，當場交付上開款項，竟由乙○○於同年月二十
一日向玉山銀行台南分行以該支票遺失為由，掛失止付（誣告部分，業經檢察官不起
訴處分確定），支票屆期黃盧淑子持以提示竟遭退票，黃盧淑子向乙○○索取上開借
款，乙○○等三人為恐事發，即由丙○○出面向陳施彩雲調借新台幣（下同）五十二
萬五千元存入上開行庫以「墊腳」；再由乙○○以六千元之代價，向不詳姓名之成年
男子購買，該不詳姓名之成年男子與施明聲共謀，出售以發票人施明聲為名義簽發之
「人頭票（俗稱芭樂票）」（原係空白支票，僅蓋有發票人章），購買如原判決附表
編號二之支票，簽發支票後，交由其母甲○○○交予丙○○於八十三年十二月三十日
，持以向陳施彩雲調借現金四十萬八千元，陳施彩雲信以為真，遂允其所借；又於八
十四年一月十四日，由丙○○陪同黃盧淑子至玉山銀行台南分行辦理註銷前開退票紀
錄後，再以上開相同之方式，購買如原判決附表編號三之支票簽發，持以向黃盧淑子
調借出上開「墊腳」之款項（支票面額五十九萬四千五百元含利息），黃盧淑子不疑
有詐，乃同意收受，詎上開支票二紙分別屆期後，陳施彩雲、黃盧淑子分別持以提示
，因存款不足（編號二支票）或印鑑不符（編號三支票），而紛遭退票，黃盧淑子等
二人始知上開二張支票係人頭票受騙等情；因而撤銷第一審之判決，改判論處被告等
共同連續意圖為自己不法之所有，以詐術使人將本人之物交付罪刑（乙○○處有期徒
刑一年，甲○○○、丙○○等各處有期徒刑十月），並諭知均緩刑五年（原判決於理
由欄內說明被告等被訴刑法第二百零一條第一項偽造有價證券部分之犯罪不能證明，
惟檢察官起訴認與詐欺罪部分有實質上一罪關係，故不另為無罪之諭知）；固非無見
。
惟查：(一)原判決於理由欄說明：「被告甲○○○之女兒張瓊文證稱：甲○○○無負責
公司財務等詞，係護之詞，不足採信」；然張瓊文上開有利於被告甲○○○之供述
，何以與事實不符而不足採取？原判決未說明取捨之理由，即謂係護之詞，自有理
由不備之違法。(二)原判決於理由欄謂：「被告等三人與該不詳姓名成年男子、施明聲
間，就附表編號二、三之支票部分，均有犯意聯絡及行為分擔，應論以共同正犯」上
引「附表編號二、三之支票部分」，若係指向陳施彩雲調借現款四十萬八千元及向黃
盧淑子調借現款五十九萬四千五百元之犯罪事實，則不詳姓名男子及施明聲與被告等
究如何有詐欺之犯意聯絡及如何分擔詐欺犯行？原判決俱未說明所憑證據及認定之理
由，自屬違誤。(三)市面上之「芭樂票」即人頭支票，通常係國民身分證被人冒用開戶
請領之支票，發票名義人並不知情，本件被告等於購買原判決附表編號二、三之人頭
支票時，是否有縱未經該人頭即發票名義人授權，仍執意購入自行填寫並行使之不確
定故意，非無疑竇；又發票名義人施明聲就原判決附表編號二、三之支票，究係其自
行領取支票後販售，抑國民身分證被人冒用開戶並請領支票？施明聲雖已死亡，然非
不得傳訊施明聲之開戶保證人洪福在或施明聲之家屬查明，此與施明聲生前有無概括
授權被告等簽發上開支票至有關係，原判決於理由欄謂：「被告等購得該支票，即認
係有經發票人施明聲概括授權可簽發支票使用」等語，尚嫌率斷。綜上，應認原判決
仍有撤銷發回之原因。又起訴之犯罪事實，究屬實質上一罪或裁判上一罪，抑為應併
罰之數罪，檢察官如於起訴書所犯法條欄有所主張並記載，固可供法院參酌，如無主
張並明確記載，即應由法院就起訴書之記載內容加以判斷，如認係單一性案件即實質
上一罪或裁判上一罪，經審理結果，認定一部分犯罪已經證明而他部分犯罪不能證明
，應就犯罪已經證明部分於判決書之主文諭知罪刑，就犯罪不能證明部分，僅於判決
書之理由欄內加以說明已足，如認非單一性案件，則應於判決書之主文分別諭知。本
件檢察官起訴書所犯法條欄記載：「所犯詐欺罪及偽造有價證券罪間，要件不同，犯
意各別，請分論併罰」；似已明示係應併罰之數罪，原判決認被告被訴偽造有價證券
罪部分之犯罪不能證明，然並未論該部分與已論罪科刑之詐欺罪部分為實質上一罪
或裁判上一罪關係，即非單一性案件，似應於判決書主文另行諭知，而不能僅於判決
理由欄內說明；原判決竟於理由欄載稱：「公訴人認有實質上一罪關係，爰不另為無
罪諭知」，殊與卷內資料不符，更審時應注意及之，併予明。
據上論結，應依刑事訴訟法第三百九十七條、第四百零一條，判決如主文。
中      華      民      國    九十一    年      五      月      三      日
                              最高法院刑事第一庭
                                  審判長法官  施  文  仁
                                        法官  林  永  茂
                                        法官  蕭  仰  歸
                                        法官  賴  忠  星
                                        法官  洪  佳  濱
      右正本證明與原本無異
                                              書  記  官
中      華      民      國    九十一    年      五      月      八      日
